【裁判字號】    95,易,1106
【裁判日期】    951031
【裁判案由】    竊盜等
【裁判全文】
臺灣彰化地方法院刑事判決              95年度易字第1106號
公  訴  人  臺灣彰化地方法院檢察署檢察官
被      告  乙○○
                    （另案在臺灣彰化監獄執行中）
上列被告因竊盜等案件，經檢察官聲請簡易判決處刑（95年度偵
字第7523號），本院北斗簡易庭認不宜逕以簡易判決處刑（95年
度斗簡字第541 號），移由本院改依通常程序審理，並經本院合
議庭裁定由受命法官獨任進行簡式審判程序，茲判決如下：
    主  文
乙○○行使變造國民身分證，足以生損害於公眾及他人，累犯，
處拘役伍拾伍日，如易科罰金，以佰元折算壹日，扣案之乙○
○彩色照片壹張沒收。又竊盜，累犯，處有期徒刑陸月，如易科
罰金，以佰元折算壹日。
    犯罪事實
一、乙○○曾於民國89年間因侵占案件，經臺灣臺中地方法院以
    89年度易字第2548號刑事判決判處有期徒刑4 月確定，並於
    93年10月23日因縮短刑期執行完畢。詎其仍不知悔改，於94
    年11月底某日，在位於臺中市○○路與公園路口之臺中公園
    大門口處，發現蔣和桶遺失之國民身分證及國民健康保險卡
    影本各1 張，竟意圖為自己不法之所有，拾起侵占入己，並
    基於行使變造特種文書之接續犯意，於94年12月17日持前揭
    蔣和桶之國民身分證1 張，至位於臺中市○○路與公園路口
    之臺中公園附近之「全家便利商店」處，先利用不知情之超
    商店員以影印機影印蔣和桶之國民身分證影本1 張後，復走
    出店外，自行浮貼乙○○自己所有之彩色相片1 張於前揭蔣
    和桶之國民身分證影本上，再返回前揭便利商店，將上揭換
    貼為乙○○彩色相片之蔣和桶之國民身分證影本，交由該不
    知情之超商店員以黑白影印機接續變造「蔣和桶」國民身分
    證影本10張，乙○○除留存較為清晰之變造「蔣和桶」國民
    身分證影本1 張外，其餘變造影本則均撕毀丟棄後，並於94
    年12月19日持前揭留存之變造「蔣和桶」國民身分證影本1
    張至甲○○經營設於臺中市南屯區中和北2 巷30號1 樓之「
    九寶環保工程有限公司（下稱九寶公司）」，進而將該存留
    之變造「蔣和桶」國民身分證，持交不知情之甲○○辦理應
    徵九寶公司員工手續而行使之，並經甲○○同意雇請乙○○
    擔任該公司員工，足生損害於蔣和桶本人、甲○○及九寶公
    司對雇請員工之審核權之正確性、戶政機關對於個人戶籍基
    本資料管理之正確性。嗣其另基於意圖為自己不法所有之犯
    意，於94年12月23日下午3 時30分，在九寶公司門口處，適
    見甲○○所有現金170,000 元，置放在貨車上，且該貨車並
    未上鎖，而徒手竊取前揭現金得手後，隨即逃離現場，並將
    現金花用完畢。嗣經甲○○於94年12月23日下午4 時50分發
    覺上情，並報警於乙○○在九寶公司住處扣得前揭變造「蔣
    和桶」國民身分證影本、正本各1 張及乙○○所有之彩色照
    片1 張，始發現上情。
二、案經甲○○訴由臺中市警察局第四分局報請臺灣臺中地方法
    院檢察署呈請臺灣高等法院臺中分院檢察署檢察長核轉臺灣
    彰化地方法院檢察署檢察官偵查後，聲請以簡易判決處刑，
    本院認不宜以簡易判決處刑，改依通常程序審理。
    理  由
一、程序部分：
  (一)按案件由犯罪地或被告住所、居所或所在地之法院管轄，刑
    事訴訟法第5 條第1 項定有明文。又所謂「被告所在地」，
    乃指被告起訴當時所在之地而言，且以起訴時為準，至其所
    在之原因，無論自由或出於強制皆所不問。雖本案被告之住
    所地、犯罪地分別在臺東縣臺東市、臺中市南屯區，然本案
    公訴人於95年8 月24日起訴並於95年9 月6 日繫屬本院時，
    被告係因另案在臺灣彰化監獄執行中等情，此有臺灣高等法
    院被告前案紀錄表、臺灣彰化地方法院檢察署95年9 月5 日
    彰檢榮速95偵7523字第37980 號函各1 紙在卷可查，依上開
    說明，本院自有管轄權。
  (二)本案被告乙○○所犯係死刑、無期徒刑、最輕本刑為3 年以
    上有期徒刑以外之罪，其於準備程序就前揭被訴事實為有罪
    之陳述，經受命法官告知簡式審判程序之旨，並聽取其與公
    訴人之意見後，本院認無不得或不宜改依簡式審判程序進行
    之處，爰依刑事訴訟法第273 條之1 第1 項、第284 條之1
    ，裁定本案由受命法官獨任進行簡式審判程序，合先敘明。
二、訊據被告對其分別於上揭時、地，侵占遺失物、行使變造國
    民身分證及竊盜之事實，於本院審理時（參見本院95年10月
    30日審判筆錄）坦承不諱，核與被害人即告訴人甲○○分別
    於警詢及偵訊中指述情節大致相符，且有前揭變造「蔣和桶
    」國民身分證影本、正本各1 張及乙○○所有之彩色照片1
    張扣案，並有公司基本資料查詢、彰化縣警察局95年10月26
    日彰警鑑字第0950092092號鑑定書各1 紙附卷可佐，核屬相
    符，足認被告上開自白，確與事實相符，本案事證明確，被
    告犯行堪以認定。又被告利用變造蔣和桶之國民身分證影本
    至九寶公司應徵並擔任該公司員工，足生損害於被害人蔣和
    桶本人、甲○○及九寶公司對雇請員工之審核權之正確性、
    戶政機關對於個人戶籍基本資料管理之正確性。綜上所述，
    本案事證明確，被告上開犯行，應堪認定。
三、查被告行為後，刑法業於94年2 月2 日修正公布，95年7 月
    1 日起施行，如附表所示之條文業經修正。按行為後法律有
    變更者，適用行為時之法律，但行為後之法律有利於行為人
    者，適用最有利於行為人之法律，修正後刑法第2 條第1 項
    定有明文。此條規定係規範行為後法律變更所生新舊法律比
    較適用之準據法，本身尚無新舊法比較之問題，於新法施行
    後，應一律適用新法第2 條第1 項之規定，為「從舊從輕」
    之比較。再按本次法律變更，比較時應就罪刑有關之共犯、
    未遂犯、想像競合犯、牽連犯、連續犯、結合犯，以及累犯
    加重、自首減輕暨其他法定加減原因（如身分加減）與加減
    例等一切情形，綜其全部罪刑之結果而為比較；另從刑附屬
    於主刑，除法律有特別規定者外，依主刑所適用之法律（最
    高法院95 年5月23日95年度第8 次刑庭會議決議參照），其
    比較理由及結果均詳如附表，先予敘明。
四、按國民身分證屬於品行能力服務相類證書之一種，為刑法第
    212 條之特種文書。又影本與原本可有相同之效果，如將原
    本予以影印後，將影本之部分內容竄改，重加影印，其與無
    制作權人將其原本竄改，作另一表示其意思者無異，應成立
    變造文書罪（最高法院73年臺上字第3885號判例要旨參照）
    。另按刑法上竊盜罪既遂未遂區分之標準，係採權力支配說
    ，即行為人將竊盜之客體，移入一己實力支配之下者為既遂
    ，若著手於竊盜，而尚未脫離他人之持有，或未移入一己實
    力支配之下者，則為未遂。被告已將竊盜之客體即現金170,
    000 元移入一己實力支配之下，應屬竊盜既遂。
五、核被告上揭侵占被害人蔣和桶不慎遺失之國民身分證正本、
    國民健康保險卡影本各1 張部分，係犯刑法第337 條之侵占
    遺失物罪；被告將自己相片浮貼於「蔣和桶」國民身分證影
    本上，復以影印方式變造「蔣和桶」國民身分證影本，並持
    之以行使，足以生損害於被害人蔣和桶本人、甲○○及九寶
    公司對於雇請員工之審核權之正確性、戶政機關對於個人戶
    籍基本資料管理之正確性，係犯刑法第216 條、第212 條之
    行使變造特種文書罪；另被告所為竊盜行為，係犯刑法第32
    0 條第1 項之竊盜既遂罪。被告利用不知情之超商店員以影
    印機變造特種文書即前揭「蔣和桶」之國民身分證影本，為
    間接正犯。被告接續變造「蔣和桶」國民身分證影本，係屬
    單一犯意之接續行為，為接續犯。被告於變造特種文書後，
    進而行使，該變造特種文書之低度行為，為行使變造特種文
    書之高度行為所吸收，不另論罪。復以被告侵占遺失物與行
    使變造特種文書2 罪間，有方法、目的之牽連關係，為牽連
    犯，應依修正前刑法第55條後段從一重之行使變造特種文書
    罪處斷。被告所犯上開行使變造特種文書罪、竊盜罪間，犯
    意各別，罪名互異，應分論併罰。另查，被告曾於89年間因
    侵占案件，經臺灣臺中地方法院以89年度易字第2548號刑事
    判決判處有期徒刑4 月確定，並於93年10月23日因縮短刑期
    執行完畢等情，此有臺灣高等法院被告前案紀錄表、臺灣彰
    化地方法院檢察署刑案資料查註紀錄表各1 份存卷可考，其
    於5 年內再犯本案有期徒刑以上之罪，為累犯，應依修正前
    刑法第47條之規定，各加重其刑。爰審酌被告因貪慾圖利，
    不思以合法正當途徑賺取所得，竟在利用拾獲他人國民身分
    證之際，以浮貼自己照片影印變造國民身分證，並持以行使
    應徵工作，徒增被害人蔣和桶無謂困擾，復另行竊取他人財
    物現金達170,000 元，理應從重量刑，然本院參酌被告犯後
    坦承犯行且態度良好，犯罪手段亦稱平和，對被害人所生損
    害等其他一切情狀，各量處如主文所示之刑，並均諭知易科
    罰金之折算標準，且依修正前刑法第51條第10款規定併執行
    之。
六、至扣案之被告彩色照片1 張，為被告所有且係犯罪所用之物
    業經被告於本院審理中陳述明確，爰依修正前刑法第38條第
    1 項第2 款規定併予宣告沒收。另扣案「蔣和桶」國民身分
    證影本1 張雖係變造，已如前述，然係被告應徵工作時，交
    與被害人甲○○所有之物，已非被告所有之物，且亦非違禁
    物；而扣案之「蔣和桶」國民身分證正本1 張，雖係被告變
    造特種文書所用之物，亦非被告所有；未扣案之變造「蔣和
    桶」國民身分證影本9 張，已為被告撕毀，業經被告於本審
    理中陳述明確，本院查無其他積極證據確實存在，為避免將
    來沒收之困難，爰均不予宣告沒收，附此敘明。
據上論斷，應依刑事訴訟法第452 條、第273 條之1 第1 項、第
299 條第1 項前段，刑法第337 條、第216 條、第212 條、第32
0 條第1 項、第55條後段（修正前）、第47條（修正前）、第41
條第1 項前段（修正前）、第38條第1 項第2 款（修正前）、第
51條第10款（修正前），罰金罰鍰提高標準條例第1 條前段、第
2 條（修正前），判決如主文。
本案經檢察官吳芙如到庭執行職務。
中    華    民    國    95    年    10    月    31    日
                  刑事第一庭    法  官  唐中興
以上正本證明與原本無異。
如不服本判決，應於判決送達後10日內，向本院提出上訴狀。
告訴人或被害人對於判決如有不服具備理由請求檢察官上訴者，
其上訴期間之計算係以檢察官收受判決正本之日期為準。
中    華    民    國    95    年    10    月    31    日
                                書記官  施惠卿
【附錄本案判決論罪科刑法條全文】：
中華民國刑法第212條
偽造、變造護照、旅券、免許證、特許證及關於品行、能力服務
或其他相類之證書、介紹書，足以生損害於公眾或他人者，處1
年以下有期徒刑、拘役或300 元以下罰金。
中華民國刑法第216條
行使第210 條至第215 條之文書者，依偽造、變造文書或登載不
實事項或使登載不實事項之規定處斷。
中華民國刑法第320條
意圖為自己或第3 人不法之所有，而竊取他人之動產者，為竊盜
罪，處5 年以下有期徒刑、拘役或500元以下罰金。
意圖為自己或第3 人不法之利益，而竊佔他人之不動產者，依前
項之規定處斷。
前2項之未遂犯罰之。
中華民國刑法第337條
意圖為自己或第3 人不法之所有，而侵占遺失物、漂流物或其他
離本人所持有之物者，處500 元以下罰金。
【附表】：
┌──┬───────┬───────┬───────┬────┬────┬──────┐
│變更│行為時法（下稱│裁判時法（下稱│   比較理由   │比較依據│比較結果│    備註    │
│事項│舊法）之條文及│新法）之條文及│              │        │何者對行│            │
│    │內容          │內容          │              │        │為人有利│            │
│    │              │              │              │        │        │            │
├──┼───────┼───────┼───────┼────┼────┼──────┤
│累犯│【修正前刑法第│【刑法第47條第│              │        │        │            │
│要件│47條】        │1項】         │              │        │        │            │
│變更│              │              │              │        │        │            │
│    │受有期徒刑之執│受徒刑之執行完│1.舊法於徒刑執│因本案再│因本案再│            │
│    │行完畢，或受無│畢，或一部之執│  行完畢或一部│犯者為故│犯者為故│            │
│    │期徒刑或有期徒│行而赦免後，5 │  之執行而赦免│意犯罪，│意犯罪，│            │
│    │刑一部之執行而│年以內故意再犯│  後，5 年內故│新舊法規│新舊法規│            │
│    │赦免後，5年以 │有期徒刑以上之│  意或過失再犯│定並無何│定並無何│            │
│    │內再犯有期徒刑│罪者，為累犯，│  有期徒刑以上│不同，新│不同，新│            │
│    │以上之罪者，為│加重本刑至二分│  之罪者，均為│法並無較│法並無較│            │
│    │累犯，加重本刑│之一（第47第1 │  累犯；新法則│有利於被│有利於被│            │
│    │至二分之一。  │項）。        │  僅於故意犯罪│告，應適│告，應適│            │
│    │              │              │  ，始構成累犯│用修正前│用修正前│            │
│    │              │              │  。          │行為時之│行為時之│            │
│    │              │              │2.然如再犯者係│舊法。  │舊法。  │            │
│    │              │              │  故意犯罪，新│        │        │            │
│    │              │              │  舊法規定並無│        │        │            │
│    │              │              │  何不同，新法│        │        │            │
│    │              │              │  並無較有利於│        │        │            │
│    │              │              │  被告，應適用│        │        │            │
│    │              │              │  修正前行為時│        │        │            │
│    │              │              │  之舊法。    │        │        │            │
├──┼───────┼───────┼───────┼────┼────┼──────┤
│牽連│【修正前刑法第│              │              │        │        │            │
│連犯│55條後段】    │              │              │        │        │            │
│刪除│              │              │              │        │        │            │
│    │犯一罪而其方法│ 刪除         │鑑於牽連犯之實│刑法第2 │舊法    │            │
│    │或結果之行為犯│              │質根據難有合理│條第1項 │        │            │
│    │他罪名者，從一│              │說明，且其存在│前段    │        │            │
│    │重處斷。      │              │亦有擴大既判力│        │        │            │
│    │              │              │範圍，而有鼓勵│        │        │            │
│    │              │              │犯罪之嫌，而予│        │        │            │
│    │              │              │刪除，其後在適│        │        │            │
│    │              │              │用上得視其具體│        │        │            │
│    │              │              │情形，分別論以│        │        │            │
│    │              │              │想像競合犯或數│        │        │            │
│    │              │              │罪併罰予以處斷│        │        │            │
│    │              │              │。如依新法應數│        │        │            │
│    │              │              │罪併罰，而舊法│        │        │            │
│    │              │              │可依裁判上一罪│        │        │            │
│    │              │              │論處，被告行為│        │        │            │
│    │              │              │後之新法非有利│        │        │            │
│    │              │              │於被告，仍應適│        │        │            │
│    │              │              │用被告行為時之│        │        │            │
│    │              │              │舊法。        │        │        │            │
├──┼───────┼───────┼───────┼────┼────┼──────┤
│罰金│【罰金罰鍰提高│【刑法施行法第│              │        │        │            │
│刑貨│標準條例第1 條│1 條之1 第1項 │              │        │        │            │
│幣單│前段、第5 條】│、第2 項】    │              │        │        │            │
│位之│              │              │              │        │        │            │
│變更│依法律應處罰金│中華民國94年1 │刑法之貨幣單位│刑法第2 │經按現行│            │
│    │、罰鍰者，就其│月7 日法修正施│由「元（指銀元│條第1 項│法規所定│            │
│    │原定數額得提高│行後，刑法分則│）」變更為「新│前段    │貨幣單位│            │
│    │為2 倍至10倍（│編所定罰金之貨│臺幣」，且刑法│        │折算新臺│            │
│    │刑法乃係定明10│幣單位為新臺幣│分則之罰金數額│        │幣條例第│            │
│    │倍）。第1 條所│。94年1 月7 日│，亦視該分則先│        │2 條之規│            │
│    │定得提高倍數之│刑法修正時，刑│前曾修正與否，│        │定折算後│            │
│    │規定，於本條例│法分則編未修正│而分別提高3 或│        │等值，是│            │
│    │修正後制定之法│之條文定有罰金│30倍。        │        │以新法並│            │
│    │律，不適用之；│者，自94年1 月│              │        │未較有利│            │
│    │本條例修正前公│7 日刑法修正施│              │        │，應逕適│            │
│    │布之法律，於本│行後，就其所定│              │        │用修正前│            │
│    │條例修正後修正│數額提高為30倍│              │        │行為時之│            │
│    │其罰金罰鍰數額│。但72年6 月26│              │        │舊法。  │            │
│    │或法律經全部修│日至94年1 月7 │              │        │        │            │
│    │正而其罰金罰鍰│日新增或修正之│              │        │        │            │
│    │數額未予變更者│條文，就其所定│              │        │        │            │
│    │，亦同。      │數額提高為3 倍│              │        │        │            │
│    │              │。            │              │        │        │            │
├──┼───────┼───────┼───────┼────┼────┼──────┤
│罰金│【修正前刑法第│【刑法第33條第│              │        │        │            │
│刑下│33條第5 款】  │5 款】        │              │        │        │            │
│限變│              │              │              │        │        │            │
│更  │罰金：（銀元）│罰金：新臺幣  │罰金刑之下限，│刑法第2 │舊法    │            │
│    │1 元以上。    │1,000 元以上，│由銀元10元（亦│條第1項 │        │            │
│    │              │以百元計算。  │經提高）即新臺│前段    │        │            │
│    │              │              │幣30元，提高為│        │        │            │
│    │              │              │新臺幣1,000 元│        │        │            │
│    │              │              │。            │        │        │            │
├──┼───────┼───────┼───────┼────┼────┼──────┤
│易科│【修正前刑法第│【刑法第41條第│              │        │        │            │
│罰金│41條第1 項前段│項前段】      │              │        │        │            │
│折算│、修正前罰金罰│              │              │        │        │            │
│標準│鍰提高標準條例│              │              │        │        │            │
│變更│第2 條】      │              │              │        │        │            │
│    │              │              │              │        │        │            │
│    │犯最重本刑為5 │犯最重本刑為5 │易科罰金折算標│刑法第2 │舊法    │            │
│    │年以下有期徒刑│年以下有期徒刑│準由銀元300 元│條第1項 │        │            │
│    │以下之刑之罪，│以下之刑之罪，│即新臺幣900 元│前段    │        │            │
│    │而受6 個月以下│而受6 個月以下│，提高為以新臺│        │        │            │
│    │有期徒刑或拘役│有期徒刑或拘役│幣1,000 元、2,│        │        │            │
│    │之宣告…得以（│之宣告者，得以│000 元或3,000 │        │        │            │
│    │銀元）1 元以上│新臺幣1,000 元│元折算1日。   │        │        │            │
│    │（銀元）3 元以│、2,000 元或  │              │        │        │            │
│    │下折算日，易科│3,000 元折算1 │              │        │        │            │
│    │罰金。依刑法第│日，易科罰金。│              │        │        │            │
│    │41條易科罰金…│              │              │        │        │            │
│    │就其原定數額提│              │              │        │        │            │
│    │高為100 倍折算│              │              │        │        │            │
│    │1 日；法律所定│              │              │        │        │            │
│    │罰金數額未依本│              │              │        │        │            │
│    │條例提高倍數，│              │              │        │        │            │
│    │或其處罰法條無│              │              │        │        │            │
│    │罰金刑之規定者│              │              │        │        │            │
│    │，亦同。      │              │              │        │        │            ││    │              │              │。            │        │        │            │
├──┼───────┼───────┼───────┼────┼────┼──────┤
│定應│【修正前刑法第│【刑法第51條第│              │        │        │            │
│執行│51條第10 款】 │10款 】       │              │        │        │            │
│刑變│              │              │              │        │        │            │
│更  │依第5 款至第9 │依第5 款至第9 │修正後應執行者│刑法第2 │新法    │            │
│    │款所定之刑，併│款所定之刑，併│，為有期徒刑為│條第1項 │        │            │
│    │執行之。      │執行之。但應執│3 年以上之刑與│前段    │        │            │
│    │              │行者為3 年以上│拘役時，即不執│        │        │            │
│    │              │有期徒刑與拘役│行拘役，與舊法│        │        │            │
│    │              │時，不執行拘役│有期徒刑與拘役│        │        │            │
│    │              │。            │併執行之規定相│        │        │            │
│    │              │              │較，自對行為人│        │        │            │
│    │              │              │較為有利，且關│        │        │            │
│    │              │              │係到行為人是否│        │        │            │
│    │              │              │應再執行拘役，│        │        │            │
│    │              │              │影響及行為人刑│        │        │            │
│    │              │              │罰之法律效果，│        │        │            │
│    │              │              │應屬刑法第2條 │        │        │            │
│    │              │              │第1 項之法律變│        │        │            │
│    │              │              │同條項但書規定│        │        │            │
│    │              │              │適用有利更，應│        │        │            │
│    │              │              │比較新舊法，適│        │        │            │
│    │              │              │用行為人之新法│        │        │            │
│    │              │              │。            │        │        │            │
│    │              │              │              │        │        │            │
├──┴───┬───┼───────┴───────┴────┴────┴──────┤
│整體比較結果│  舊法│1.因本案再犯者為故意犯罪，依上揭說明，新法並無較有利於被告，應適│
│            │      │  用修正前刑法第47條。                                          │
│            │      │2.牽連犯而予刪除後，在適用上視其具體情形，分別論以想像競合犯或數│
│            │      │  罪併罰予以處斷。如依新法應數罪併罰，而舊法可依裁判上一罪論處，│
│            │      │  被告行為後之新法非有利於被告，仍應適用被告行為時之舊法。      │
│            │      │3.刑法第33條第5 款罰金刑之下限部分，由銀元10元（亦經提高）即新臺│
│            │      │  幣30元，提高為新臺幣1,000 元，應刑法第2 條第1 項前段適用修正前│
│            │      │  行為時之舊法。                                                │
│            │      │4.罰金刑貨幣單位之變更部分，按現行法規所定貨幣單位折算新臺幣條例│
│            │      │  第2 條之規定折算後等值，是以新法並未較有利，應依刑法第2 條第1 │
│            │      │  項前段逕行適用修正前行為時之舊法。                            │
│            │      │5.易科罰金折算標準由銀元300 元即新臺幣900 元，提高為以新臺幣1,  │
│            │      │  000 元、2, 000元或3,000 元折算1 日。是以新法並未較有利，應依刑│
│            │      │  法第2 條第1項前段適用修正前行為時之舊法。                     │
│            │      │6.被告行為後之法律已有變更，經綜合比較結果，適用舊法應對被告並無│
│            │      │  不利，是應依刑法第2 條第1 項前段規定適用舊法。另按從刑附屬於主│
│            │      │  刑，除法律有特別規定者外，依主刑所適用之法律即適用舊法，則沒收│
│            │      │  部分，應適用修正前刑法第38條第1 項第2 款。                    │
│            │      │                                                                │
└──────┴───┴────────────────────────────────┘


司法院資訊處製作；財團法人民間司法改革基金會備份。
